臺灣桃園地方法院行政訴訟判決　
110年度交字第424號
111年3月28日辯論終結
原      告  崔偉龍  


被      告  桃園市政府交通事件裁決處
                      設桃園市○○區○○路00號7~8樓
代  表  人  張丞邦    住同上
訴訟代理人  黃一鳴律師
上列當事人間交通裁決事件，原告不服被告民國110年9月3日桃
交裁罰字第58－ZAC100215號裁決，提起行政訴訟，本院判決如下
：
    主  文
原告之訴駁回。
訴訟費用新臺幣參佰元由原告負擔。
    事實及理由
一、事實概要：
    原告於民國110年5月12日17時46分許，駕駛車牌號碼000－00
    00號自用小客車（下稱系爭車輛），行經國道二號高速公路
    東向機場系統出口匝道時，為民眾於110年5月18日檢舉，經
    內政部警政署國道公路警察局第一公路警察大隊（下稱舉發
    機關）警員認原告有「行駛高速公路未依規定變換車道（未
    依規定使用方向燈）」之違規，遂逕行舉發並填製國道警交
    字第ZAC100215號之舉發違反道路交通管理事件通知單（下
    稱系爭舉發通知單），記載應到案日期110年8月1日前，並
    移送被告處理。嗣原告於110年6月24日到案陳述不服舉發，
    經被告函請舉發機關協助查明事實後，認原告確有「行駛高
    速公路未依規定變換車道」之違規，即於110年9月3日填製
    桃交裁罰字第58－ZAC100215號之裁決書，爰依道路交通管理
    處罰條例（下稱處罰條例）第33條第1項第4款、第63條第1
    項第1款及違反道路交通管理事件統一裁罰基準及處理細則
    （下稱裁罰基準及處理細則）等規定，裁處原告新臺幣（下
    同）3,000元，並記違規點數1點等處分。原告不服，於是提
    起本件行政訴訟。
二、原告起訴主張及聲明：
（一）主張要旨：檢舉人未與前車保持安全距離而蒐證，已是知
      法犯法，破壞法定程序之情形甚至比一般違規情節更嚴重
      ，且有法院宣判之案例可參。又行車紀錄器雖可還原現場
      情形，但並不能確保該資料之正確性與完整性，譬如設定
      日期晚了3日，原告實際違規日期非110年5月12日，而是1
      10年5月9日，則本件舉發機關接獲檢舉日期110年5月18日
      ，即已超過行為終了日起7日內檢舉之規定。是被告機關
      未向檢舉人確認行車紀錄器日期設定是否無誤，亦無調閱
      違規路段之監視器錄影，確認原告違規日期是否正確，以
      影響原告權益與無罪推定原則。再者，檢舉人屬於行政助
      手，若行政助手侵害人民權益，人民應該要向行政機關提
      起訴訟以資救濟，是懇請均院調查檢舉人是否以構成有礙
      安全駕駛之行為，因檢舉人危險駕駛在先，其影像應不具
      證據資料。
（二）聲明：撤銷原處分。
三、被告答辯及聲明：
（一）答辯要旨：
    ⒈引用處罰條例第7條之1、第33條第1項第4款、第63條第1項
      第1款、高速公路及快速公路交通管制規則（下稱管制規
      則）第11條、道路交通安全規則（下稱道安規則）第91條
      第1項第6款，及臺灣新北地方法院105年度交字第63號、
      臺灣臺中地方法院107年度交字第112號等相關交通法規之
      條文及判決（詳卷附答辯狀）。
    ⒉舉發機關110年8月20日國道警ㄧ交字第1101706925號函文表
      示略以：「…查旨揭車輛於110年5月12日17時46分許，在
      國道2號東向機場系統出口匝道處變換車道未依規定使用
      方向燈違規案，係民眾現場目睹該車違規，以科學儀器取
      得證據資料向本大隊提出檢舉。本大隊爰依道路交通管理
      處罰條例(以下簡稱處罰條例)第7條之1『對於違反本條例
      之行為者，民眾得敘明違規事實或檢具違規證據資料，向
      公路主管或警察機關檢舉，經查證屬實者，應即舉發』之
      規定，經查證屬實後，依據處罰條例第33條第1項第4款『
      未依規定變換車道』之規定，依法填製國道警交字第ZAC10
      0215號違規通知單舉發。旨揭車輛違規屬實，本大隊依事
      實舉發並無不當…」等語。
    ⒊復依採證影片內容，於影片顯示時間17時46分7秒時，路面
      有顯示白虛線分隔同向車道，而系爭車輛於影片顯示時間
      17時46分8至10秒時，變換車道未依上開規定使用方向燈
      。又處罰條例依其立法目的，即在為加強道路交通管理，
      維護交通秩序，確保交通安全。其中有關駕駛人行為應遵
      守之規定，本即都有其特別規範之安全理由，其中有關行
      進間之變換車道或轉彎，必須使用方向燈提醒其他駕駛人
      及行人，尤為駕駛人須具備之基本常識，俾利其他用路人
      了解車輛動向，以維自身及他人行車安全。換言之，上開
      使用方向燈等行為係駕駛人行駛中應盡之注意義務，駕駛
      人確有遵守之義務。
    ⒋次按處罰條例第7條之1規定，檢舉人應於行為終了日起7日
      內檢具違規證據資料向警察機關檢舉，依前開函可知檢舉
      人確實於7日內提出檢舉(違規日期：110年5月12日，檢舉
      日期：110年5月18日)，舉發機關依法舉發應無違誤。至
      原告主張應確認行車紀錄器日期設定無誤一節，參照臺灣
      士林地方法院105年度交字第291號判決意旨觀之，行車紀
      錄器並非度量衡器檢定檢查辦法所規範應具備檢定合格、
      有效期間、最長使用期限之度量衡器，本件檢舉人所提供
      之檢舉影片明確表示違規日期、時間、車號，舉發機關依
      事實舉發並無不當。又當事人主張有利於己之事實者，就
      其事實有舉證之責任。民事訴訟法第277條前段定有明文
      。又上開規定依行政訴訟法第237條之9、第236條、第136
      條之規定，於交通裁決事件準用之。當事人主張事實，須
      負舉證責任，倘其所提出之證據，不足為主張事實之證明
      ，自不能認其主張之事實為真實。原告無舉證以證其實，
      其所稱實際發生日期可能為110年5月9日等語應純屬臆測
      ，實不足採。
    ⒌檢舉人檢具違規證據資料，向公路主管或警察機關檢舉，
      依道路交通管理處罰條例第7 條之1規定，僅係出於自發
      性之行為，並非受行政機關之指示執行行政任務，其行為
      自非行政機關自己行為之延伸，非屬行政助手。故檢舉人
      縱以違法手段取得證據資料，亦無法將該違背法定程序之
      行為歸屬於國家，並認定係公務員違背法定程序取得之證
      據，僅能認定檢舉人係以私人地位違法取證，且依目前實
      務及學界通說，私人違法取證並無證據排除法則之適用或
      類推適用，此有臺中高等行政法院109年度檢上字第18號
      裁定意旨可資參照。又檢舉人縱有未與前車保持安全距離
      之違規，核與本件違規事實之構成無涉。再按憲法之平等
      原則要求行政機關對於事物本質上相同之事件作相同處理
      ，乃形成行政自我拘束，惟憲法之平等原則係指合法之平
      等，不包含違法之平等，亦有最高行政法院93年判字第13
      92號判例意旨參照。是原告不得主張「不法之平等」，且
      其主張亦不影響舉發機關依法舉發之合法性。
    ⒍綜上所述，系爭車輛因有「行駛高速公路未依規定變換車
      道」之情，已該當處罰條例第33條第1項第4款規定之要件
      ，是被告依法裁處，應無違誤，原告之訴為無理由。
（二）聲明：駁回原告之訴。
四、爭點：
（一）被告認定原告有「行駛高速公路未依規定變換車道」之違
      規，有無違誤？
（二）被告以原處分裁罰原告罰鍰3,000元，並記違規點數1點，
      有無違誤？
五、本院之判斷：
（一）前提事實：
      原告於110年5月12日17時46分許，駕駛系爭車輛行經國道
      二號高速公路東向機場系統出口匝道時，為民眾於110年5
      月18日檢舉，經舉發機關警員認原告有「行駛高速公路未
      依規定變換車道（未依規定使用方向燈）」之違規等情，
      此有舉發機關110年8月20日國道警一交字第1101706925號
      函文（見本院卷第25頁）、系爭舉發通知單（見本院卷第
      30頁）、駕駛人基本資料（見本院卷第31頁）、交通違規
      案件陳述書（見本院卷第32頁）、違規採證光碟（見本院
      卷第33頁）等資料各1份在卷可憑。
（二）被告認定原告有「行駛高速公路未依規定變換車道」之違
      規，並無違誤：
    ⒈按「汽車行駛於高速公路、快速公路或設站管制之道路，
      不遵使用限制、禁止、行車管制及管理事項之管制規則而
      有下列行為者，處汽車駕駛人新臺幣3,000元以上6,000元
      以下罰鍰：四、未依規定變換車道」，處罰條例第33條第
      1項第4款定有明文。又管制規則第11條規定：「汽車在行
      駛途中，變換車道或超越前車時，應依標誌、標線、號誌
      指示，並不得有下列情形：一、驟然或任意變換車道。二
      、未依規定使用方向燈。三、未保持安全距離及間隔。四
      、駛離主線車道未依序排隊，插入正在連貫駛出主線之汽
      車中間」。次按「行車遇有轉向、減速暫停、讓車、倒車
      、變換車道等情況時所用之燈光及駕駛人之手勢，應依下
      列規定：六、變換車道時，應先顯示欲變換車道方向之燈
      光或手勢」、「汽車駕駛人，應依下列規定使用方向燈：
      一、起駛前應顯示方向燈。二、左（右）轉彎時，應先顯
      示車輛前後之左（右）邊方向燈光；變換車道時，應先顯
      示欲變換車道方向之燈光，並應顯示至完成轉彎或變換車
      道之行為」，道安規則第91條第1項第6款、第109條第2項
      第1款、第2款所明定。
    ⒉經查，本院依職權勘驗被告所提供之行車紀錄器影像，其
      內容（略以）：「⒈檔案名稱：AUL-1955。⒉錄影畫面時間
      共3分鐘，本檔案之錄影畫面係2021年5月12日17時許所錄
      製，為檢舉人車輛行車記錄器之影像畫面。⒊錄影畫面一
      開始，可看見原告駕駛車牌號碼000－0000號自小客車（下
      稱系爭車輛），行駛於該路段高速公路出口匝道之右側車
      道上，而檢舉人車輛則行駛於其左後方，即出口匝道之左
      側車道上。⒋錄影畫面時間17時46分8秒許，系爭車輛之右
      側輪胎開始跨越『穿越虛線』，嗣錄影畫面時間17時46分10
      秒許，系爭車輛以完全在『穿越虛線』右側，完成變換車道
      之駕駛行為，系爭車輛於變換車道期間，其右側方向燈完
      全未閃爍」等情（見本院卷第40頁），核與舉發機關110
      年8月20日國道警一交字第1101706925號函文表示略以：
      「說明：三、查旨揭車輛於110年5月12日17時46分許，在
      國道2號東向機場系統出口匝道處變換車道未依規定使用
      方向燈違規案，係民眾現場目睹該車違規，以科學儀器取
      得證據資料向本大隊提出檢舉。本大隊爰依道路交通管理
      處罰條例(以下簡稱處罰條例)第7條之1『對於違反本條例
      之行為者，民眾得敘明違規事實或檢具違規證據資料，向
      公路主管或警察機關檢舉，經查證屬實者，應即舉發』之
      規定，經查證屬實後，依據處罰條例第33條第1項第4款『
      未依規定變換車道』之規定，依法填製國道警交字第ZAC10
      0215號違規通知單舉發。旨揭車輛違規屬實，本大隊依事
      實舉發並無不當」等語（見本院卷第25頁），大致相符，
      足認系爭車輛確實於110年5月12日17時46分許，行經國道
      二號高速公路東向機場系統出口匝道處，向右跨越「穿越
      虛線」變換車道時，未依規定使用方向燈之違規事實，堪
      予採認。
    ⒊原告雖主張：檢舉人當時亦違反駕駛安全，未與前車保持
      安全距離，已是知法犯法等語。惟查，按憲法之平等原則
      要求行政機關對於事物本質上相同之事件作相同處理，乃
      形成行政自我拘束，惟憲法之平等原則係指合法之平等，
      不包含違法之平等，此有最高行政法院93年判字第1392號
      判例意旨可資參照。而行政行為，非有正當理由，不得為
      差別待遇，行政程序法第6條固有明文，此即行政法上之
      平等原則。然行政機關若怠於行使權限，致人民因個案違
      法狀態未排除而獲得利益時，該利益並非法律所應保護之
      利益，因此其他人民不能要求行政機關比照該違法案例授
      予利益，亦即人民不得主張「不法之平等」，最高行政法
      院92年度判字第275號判決意旨闡釋明確。經查，本件原
      告駕駛系爭車輛確實有變換車道未依規定使用方向燈之客
      觀違規行為事實，已詳如前述，是縱認檢舉人車輛未與前
      車保持安全距離之違規行為，惟此亦係檢舉人是否另涉違
      反處罰條例規定，而另件裁罰之問題，且縱檢舉人未經舉
      發、裁處，原告亦不得執此主張「不法之平等」而要求比
      照辦理，藉此免除本件違規事實而應負之罰責。
　　⒋至原告主張：行車紀錄器雖可還原現場情形，但並不能確
      保該資料之正確與完整性，譬如設定日期疏忽晚3日，那
      實際違規日期可能非110年5月12日，而是110年5月9日，
      則舉發機關接獲檢舉日期為110年5月18日，即已超過行為
      終了日起7日內檢舉之規定等語。惟查，按「對於違反本
      條例之行為者，民眾得敘明違規事實或檢具違規證據資料
      ，向公路主管或警察機關檢舉，經查證屬實者，應即舉發
      。但行為終了日起逾7日之檢舉，不予舉發」、「公路主
      管或警察機關受理民眾檢舉違反道路交通管理事件，應即
      派員查證，經查證屬實者，應即舉發，並將處理情形回復
      檢舉人。前項檢舉違規證據係以科學儀器取得，足資認定
      違規事實者，得逕行舉發之」，處罰條例第7條之1、裁罰
      基準及處理細則第22條第1項、第2項分別定有明文。考其
      規範意旨，係考量警力有限及民眾取巧違規成性，為交通
      秩序混亂原因之一，一般民眾如能利用適當管道檢舉交通
      違規，除可彌補警力之不足外，亦將產生極大之嚇阻效果
      ，以達到維護道路交通安全之行政目的；然為避免檢舉人
      刻意鑽營法律文字，造成法條之目的逸失，甚至衍生社會
      、鄰里之不安與不和諧，同時保障法條原立法精神目的在
      維護交通、保障安全，故針對舉發部分，增訂（7日）期
      限之規定，而強化社會秩序之安定性。是一般民眾見有違
      規事件，皆可於行為終了日起7日內敘明違規事實或檢具
      違規證據資料，向公路主管或警察機關檢舉，經查證屬實
      者，應即舉發之。經查，本件係民眾於110年5月18日向舉
      發機關檢舉，此有舉發機關110年8月20日國道警一交字第
      1101706925號函文（見本院卷第25頁反面）在卷可稽，距
      離本件原告之違規時間係在7日內。故本件之檢舉符合處
      罰條例第7條之1規定，檢舉程序合法。況按交通違規案件
      除有涉及「重量」、「速率」、「酒精測定值」等須使用
      經濟部標準檢驗局檢定合格之儀器採證外，其他儀器並無
      相類之規範，且交通違規案件之檢舉亦無明文限制所使用
      之儀器，須經由經濟部標準檢驗局檢定合格後才可使用。
      而處罰條例第7條之2、裁罰基準及處理細則第22條第1項
      、第2項等規定中所謂科學儀器，僅需其獲得結果可還原
      現場之情形及具有驗證性即為已足，而檢舉人之行車紀錄
      器具錄影功能，其獲得結果可還原現場情形及具驗證性，
      自屬前開規定所稱之科學儀器，並無另提出所謂經濟部的
      檢驗證明之必要性。再者，由前揭違規錄影畫面內容觀之
      ，上開錄影畫面之畫質及光線均前後一致，週邊景物呈連
      續狀態，並無相關剪接或變造等人為造作之跡證。再者，
      按當事人主張有利於己之事實者，就其事實有舉證之責任
      ，民事訴訟法第277條前段定有明文。又上開規定依行政
      訴訟法第237條之9、第236條、第136條之規定，於交通裁
      決事件準用之。當事人主張事實，須負舉證責任，倘其所
      提出之證據，不足為主張事實之證明，自不能認其主張之
      事實為真實。經查，本件原告並未提出任何證據以實其說
      ，僅空言表示實際發生日期可能為110年5月9日等語，實
      難憑採。故原告上開主張，均屬卸責之詞，自難足採。
    ⒌綜上所述，原告係持有合法駕駛執照之人，其變換車道未
      依規定使用方向燈之違規行為，縱認其非故意，亦有應注
      意，能注意，而未注意之過失責任。故本件被告認定原告
      有「行駛高速公路未依規定變換車道」之違規行為事實，
      並無違誤。
（三）被告以原處分裁罰原告罰鍰3,000元，並記違規點數1點，
      並無違誤：
    ⒈按「汽車行駛於高速公路、快速公路或設站管制之道路，
      不遵使用限制、禁止、行車管制及管理事項之管制規則而
      有下列行為者，處汽車駕駛人新臺幣3,000元以上 6,000
      元以下罰鍰：四、未依規定變換車道」、「汽車駕駛人有
      下列各款所列條款之一者，除依原條款處罰鍰外，並予記
      點：一、有第33條第1項、第2項、第38條第1項、第40條
      、第45條、第47條第1款至第3款、第48條、第49條或第60
      條第1項、第2 項第1款、第2款情形之一者，各記違規點
      數1點」，處罰條例第33條第1項第4款、第63條第1項第1
      款分別定有明文。
    ⒉次按裁罰基準及處理細則第1條規定：「本細則依道路交通
      管理處罰條例第92條第4項規定訂定之」、第2條第1項、
      第2項規定：「處理違反道路交通管理事件之程序及統一
      裁罰基準依本細則之規定辦理。前項統一裁罰基準，如附
      件違反道路交通管理事件統一裁罰基準表」，核上開裁罰
      基準及處理細則之規定，就其立法目的及功能，乃為防止
      處罰機關枉縱或偏頗，依處罰條例第92條第4項所授權交
      通部會同內政部訂定之裁罰基準及處理細則及其附件「違
      反道路交通管理事件統一裁罰基準表」（下稱裁罰基準表
      ），用以維持裁罰之統一性與全國因違反道路交通管理事
      件受處罰民眾之公平，不因裁決人員不同，而生偏頗，寓
      有避免各監理機關於相同事件恣意為不同裁罰之功能，並
      非法所不許，於憲法上保障人民財產權之意旨並無牴觸（
      此並有司法院釋字第511號解釋意旨理由足資參照），是
      被告自得依此裁罰基準表而為裁罰。
    ⒊原告確有「行駛高速公路未依規定變換車道」之違規行為
      ，已詳如前述，且原告係於應到案期限內到案聽後裁決，
      又依裁罰基準表規定：「小型車」、「行駛高、快速公路
      未依規定變換車道」，於期限內繳納或到案聽候裁決者，
      裁處罰鍰3,000元。是本件被告依處罰條例第33條第1 項
      第4款、第63條第1項第1款、裁罰基準及處理細則及裁罰
      基準表等規定，以原處分裁罰原告3,000元之法定罰鍰，
      並記違規點數1點，經核即屬於法有據，該等處分並無違
      誤。故原告訴請撤銷原處分為無理由，應予駁回。
（四）本件判決基礎已臻明確，兩造其餘之攻擊防禦方法及訴訟
      資料經本院審酌後，核與判決結果不生影響，無一一論述
      之必要，附此敘明。
六、本件第一審裁判費為裁判費300 元，應由原告負擔，爰確定
    第一審訴訟費用額如主文第二項所示。
七、據上論結，本件原告之訴無理由，依政訴訟法第237條之8  
    第1項、第98條第1項前段等規定，判決如主文。
中　　華　　民　　國　　111 　年　　3 　　月　 31　　日
　　　　　　　　　行政訴訟庭　法　官　黃漢權
上為正本係照原本作成。
如不服本判決，應於判決送達後20日內，向本院提出上訴狀並表
明上訴理由（原判決所違背之法令及其具體內容或依訴訟資料可
認為原判決有違背法令之具體事實），其未載明上訴理由者，應
於提出上訴後20日內向本院補提理由書（上訴狀及上訴理由書均
須按他造人數附繕本，如未按期補提上訴理由書，則逕予駁回上
訴），並應繳納上訴裁判費新臺幣750元。 
中　　華　　民　　國　　111 　年　　4 　　月　　1 　　日
                              書記官  蕭竣升